臺灣士林地方法院民事判決
110年度訴字第1423號
原      告  台新國際商業銀行股份有限公司
法定代理人  甲○○  
訴訟代理人  丙○○  
            乙○○  
            丁○○  
被      告  戊○○  
            庚○○  
共      同
訴訟代理人  張家榛律師
被      告  己○○  
上列當事人間撤銷遺產分割登記事件，本院於民國111年3月24日
言詞辯論終結，判決如下：
    主  文
原告之訴駁回。
訴訟費用由原告負擔。
    事  實  及  理  由
壹、程序部分
    本件被告乙○○（下稱乙○○）未於言詞辯論期日到場，核無民
    事訴訟法第386條各款所列情形，爰依原告之聲請，由其一
    造辯論而為判決。
貳、實體部分
一、原告主張：乙○○向伊申辦信用卡、現金卡使用，未依約如期
    繳款，經伊催收無果，共積欠新臺幣（下同）60萬649元本
    金及利息尚未清償。伊經調閱乙○○相關財產資料後，發現其
    被繼承人謝再春（下稱謝再春）遺有如附表所示不動產遺產
    （下稱系爭不動產），惟乙○○因積欠上開債務，又未向本院
    為拋棄繼承之意思表示，恐繼承系爭不動產為原告所追索，
    遂與被告甲○○、丙○○（下分稱其姓名，與乙○○合稱被告）於
    民國101年8月12日訂定協議，合意由甲○○取得系爭不動產，
    而放棄繼承，甲○○並於同年9月12日辦理系爭不動產分割繼
    承登記完畢，是被告之行為，不啻等同將乙○○之應繼分無償
    移轉予甲○○，而有害於伊之債權。爰依民法第244條第1項、
    第4項之規定，請求撤銷被告就系爭不動產所為遺產分割協
    議之債權行為，並請求甲○○塗銷系爭不動產於101年9月12日
    所為之分割繼承登記等語。並聲明：㈠被告就謝再春所遺之
    系爭不動產於101年8月12日所為之遺產分割協議意思表示之
    債權行為，及甲○○就前開遺產分割協議，於101年9月12日所
    為之分割繼承登記行為，均應予撤銷。 ㈡甲○○應將謝再春所
    遺系爭不動產於101年9月12日所為之分割繼承登記予以塗銷
    。
二、甲○○、丙○○則以：被告中僅乙○○積欠原告債務，甲○○及丙○○
    並非原告之債務人，又被告之父母即謝再春與訴外人謝戴滿
    生前即與甲○○同住，並由甲○○負擔二人之扶養、醫療、看護
    及相關衍生費用與喪葬費等，系爭不動產之稅金與相關費用
    亦由甲○○負擔，是被告間之分割遺產行為係基於繼承人間之
    濃厚身分關係，就系爭不動產之權利互為協議後，再行分配
    系爭不動產之權利，為多數繼承人之共同身分行為，是遺產
    分割行為非民法第244條規定得撤銷之標的，且遺產分割協
    議行為，無從單獨分離，原告是否得同時撤銷乙○○與甲○○、
    丙○○之債權及物權行為，非無疑問，若有拋棄行為，本質上
    應屬遺產分割協議時之繼承拋棄，為高度人格自由之表現，
    非單一繼承人之無償贈與行為，如以被告之應繼分負擔謝再
    春與謝戴滿扶養費計算，甲○○對乙○○、丙○○分別取得約328
    萬元之代墊扶養費債權，系爭不動產遺產價值約880萬餘元
    ，被告每人可分得約293萬餘元，況甲○○另有給付乙○○30萬
    元，足認本件遺產協議分割行為存在對價關係，並非無償行
    為；又被告就系爭不動產於101年8月12日為遺產分割協議，
    並於同年9月12日為相關登記，原告前有多次查調系爭不動
    產之紀錄，最早始於106年2月6日查調系爭不動產登記謄本
    ，同年10月27日查調系爭不動產異動索引，是原告早於106
    年10月27日，或更早於106年2月6日即知悉有撤銷原因，迄
    至原告起訴顯逾1年之除斥期間，是縱認原告可依民法第244
    條為請求，惟已逾民法第245條撤銷權之1年除斥期間而消滅
    等語，資為抗辯。並聲明：原告之訴駁回。
三、乙○○未於言詞辯論期日到場，亦未提出書狀為何陳述。
四、經查，原告主張乙○○積欠其60萬649元本金及利息尚未清償
    ，以及被告為謝再春之全體繼承人，未辦理拋棄或限定繼承
    ，並曾於101年8月12日訂定協議，合意由甲○○取得謝再春如
    附表所示之遺產，甲○○並據以於同年9月12日辦理系爭不動
    產之分割繼承登記完畢等情，業據原告提出本院102年度司
    促字第8280號支付命令及其確定證明書、本院97年1月11日
    士院鎮96執如字第17707號債權憑證、本院家事庭110年4月2
    7日士院擎家靜110年度查詢字第73號函及查詢結果等件、繼
    承系統表、被告之戶籍謄本為證（見本院卷第23至29、第91
    至97頁），及有本院依原告之聲請函詢臺北市松山地政事務
    所、財政部臺北國稅局，經臺北市松山地政事務所以110年8
    月10日北市松地籍字第1107010798號函附系爭不動產之土地
    登記申請書、財政部臺北國稅局以110年8月20日財北國稅資
    字第1100025002號函附謝再春遺產稅免稅證明書及卷附系爭
    不動產土地建物查詢資料等證據可佐（見本院卷第111至128
    、167至169頁、限制卷），且為被告所不爭執，堪信為真實
    。　　
五、又原告主張被告所為系爭不動產分割協議乃乙○○將其應繼財
    產無償移轉予甲○○之行為，應依民法第244條第1項規定撤銷
    ，並依同條第4項甲○○應塗銷系爭不動產之分割繼承登記，
    為被告所否認，並以前揭情詞置辯。查：
  ㈠按債務人所為之無償行為，有害及債權者，債權人得聲請法
    院撤銷之，民法第244條第1項定有明文。而繼承權固為具有
    人格法益之一身專屬權利，惟於繼承人未拋棄繼承，本於繼
    承與其他繼承人對於遺產全部為公同共有時，該公同共有權
    已失其人格法益性質，而為財產上之權利。從而，繼承人間
    之遺產分割協議，係公同共有人間就公同共有物所為之處分
    行為，倘全部遺產協議分割歸由其他繼承人取得，對未分割
    取得遺產之該繼承人而言，形式上係無償行為，若害及債權
    人之債權實現，債權人應得提起民法第244條第1項之撤銷訴
    訟（臺灣高等法院暨所屬法院105年法律座談會民事類提案
    第7號研討結果參照），尚不因遺產分割協議是否於繼承人
    仍得為拋棄繼承之法定期間內為之而異，亦不因繼承人是否
    善意而有區別（臺灣高等法院暨所屬法院106年法律座談會
    民事類提案第2號研討結果參照）。準此，遺產分割協議係
    繼承人取得遺產後，本於公同共有人之身分，對遺產所為處
    分行為，雖處分標的為蘊含人格屬性之遺產，惟其本質上仍
    屬財產之處分行為，故若繼承人就遺產分割協議之內容，將
    遺產完全分歸其他繼承人取得，則對未分割取得遺產之特定
    繼承人而言，如未實際取得其他權利、免除義務，即應評價
    為無償行為，是於遺產分割行為侵害債權人之債權，債權人
    自得依民法第244條第1項之規定主張撤銷該遺產分割協議之
    行為。因此，被告辯稱系爭遺產分割協議與人格法益有高度
    關聯性，屬人格自由之表現，不得作為撤銷之標的云云，殊
    無可採。
㈡、次按民法第244條撤銷權，自債權人知有撤銷原因時起，1年
    間不行使，或自行為時起，經過10年而消滅。民法第245條
    定有明文。又除斥期間有無經過，縱未經當事人主張或抗辯
    ，法院亦應先為調查認定，以為判斷之依據（最高法院85年
    台上字第1941號裁判意旨參照）。再按當事人主張有利於己
    之事實者，就其事實有舉證之責任，民事訴訟法第277條前
    段有明文規定。是原告對於自己主張之事實已盡證明之責後
    ，被告對其主張，如抗辯其不實並提出反對之主張者，則被
    告對其反對之主張，亦應負證明之責，此為舉證責任分擔之
    原則。經查:
  1.系爭不動產原為謝再春所有，其於101年8月12日死亡後，經
    全體繼承人即被告於同年8月12日作成遺產分割協議，同意
    由甲○○單獨繼承系爭不動產，並於同年9月12日辦理分割繼
    承登記等情，已詳前述。而原告曾自106年2月6日起至109年
    4月27日止期間，多次調取系爭不動產土地部分之電子謄本
    、地籍圖及異動索引，此有中華電信股份有限公司數據通信
    分公司110年11月16日數府三字第1100002786號函暨所附地
    政電子謄本申請紀錄（下稱系爭地政電子查詢紀錄）附卷可
    考（見本院卷第250至254頁），參諸原告起訴所提之系爭不
    動產第二類登記謄本，所有權人統一編號為F103*****2，顯
    與乙○○（A223*****6）不同，顯可知悉乙○○未取得任何持分
    之情事。足認原告於被告於101年9月12日完成分割繼承登記
    後，於自106年2月26日起至109年4月27日止期間，應即知乙○○之被繼承人謝再春所遺系爭不動產，業經分割並登記予乙○○之他繼承人所有之情，原告乃遲至110年4月30日始向本院
    提起本件訴訟（見本院卷第13頁），其撤銷權業因1年除斥
    期間經過而消滅，自不得再依民法第244條第1項、第4項規
    定起訴主張撤銷。是原告依據民法第244條第1 項、第4項之
    規定，請求撤銷被告就謝在春所遺之系爭不動產於101年8月
    12日所為之遺產分割協議意思表示之債權行為，及甲○○就系
    爭不動產分割協議於101年9月12日所為之分割繼承登記，並
    甲○○應將系爭不動產於101年9月12日所為之分割繼承登記予
    以塗銷，均屬無據。
  2.原告固稱其內部有針對不同金融事務之各部門專職處理，有
    處理呆帳、催收及法律追索事項之個金資產管理處，亦有針
    對客戶欲申請消費貸款相關業務之通路營運事業處，亦會透
    過全國地政電子系統調取相關土地登記謄本作為估價、徵審
    與放款之依據及標準，且系爭不動產土地部分其上建物共18
    1棟，系爭地政電子查詢紀錄調取目的並非關於本件遺產分
    割協議之內容，應以原告調取系爭不動產建物部分之謄本，
    作為知悉及行使撤銷權之起算點云云。惟查，建物隨同土地
    移轉為社會一般常情，且原告之個金資產管理處或通路營運
    事業處部門，均為原告內部單位，原告實無從諉為不知，況
    原告亦未就其調取系爭不動產相關資料，確作為與本件無關
    之處理呆帳收等其他用途，舉證以實其說，是原告前開主張
    ，自不足為其有利之認定。
六、綜上所述，原告依據民法第244條第1項、第4項之規定，請
    求撤銷被告就謝在春所遺之系爭不動產於101年8月12日所為
    之遺產分割協議意思表示之債權行為，及甲○○就系爭不動產
    分割協議，於101年9月12日所為之分割繼承登記，均應予撤
    銷，並甲○○應將系爭不動產於101年9月12日所為之分割繼承
    登記予以塗銷，均為無理由，應予駁回。
七、本件事證已臻明確，兩造其餘主張及攻擊防禦方法暨所提證
    據，經審酌認與本件判決結果不生影響，爰不逐一論述，附
    此敘明。
八、訴訟費用負擔之依據：民事訴訟法第78條。　
中　　華　　民　　國　　111 　年　　4 　　月　　15　　日
                  民事第一庭  法  官  劉瓊雯
以上正本證明與原本無異。
如對本判決上訴，應於判決送達後20日內向本院提出上訴狀並附
具繕本，若委任律師提起上訴者，應一併繳納上訴審裁判費，否
則本院得不命補正逕行駁回上訴。
中　　華　　民　　國　　111 　年　　4 　　月　　15　　日
                              書記官  劉淑慧
附表：被繼承人謝再春所遺遺產
編號                 項          目 一 臺北市○○區○○段○○段0000○號（應有部分1分之1） 二 臺北市○○區○○段○○段000000地號（應有部分90分之1） 三 臺北市○○區○○段○○段000地號（應有部分90分之1）